臺灣臺北地方法院民事判決　　　　　　 94年度簡上字第299號
上　訴　人　台北市政府工務局養護工程處
法定代理人　乙○○
訴訟代理人　黃旭田律師
複代理人　　蔡志揚律師
被上訴人　　台灣電力股份有限公司
法定代理人　甲○○
訴訟代理人　呂文貴律師
上列當事人間請求給付損害金事件，上訴人對於中華民國94年4
月7日臺灣臺北地方法院臺北簡易庭93年度北簡字第5994號第一
審判決提起上訴，本院於94年7月18日言詞辯論終結，判決如下
：
    主      文
上訴駁回。
第二審訴訟費用由上訴人負擔。
    事      實
甲、上訴人方面：
一、聲明：(一)原判決廢棄。(二)上開廢棄部分，被上訴人應給付上
    訴人新台幣（下同）338, 895元，及自起訴狀繕本送達翌日
    起至清償日止，按年息5％計算之利息。
二、陳述：除與原審判決書所載者相同茲予引用外，補稱：
（一）上訴人雖對道路負一般養護之責，惟道路上之電信、電力
      等管線人孔，係屬各該管線機構設置及管理。被上訴人為
      人孔蓋之所有人，依法自應對該工作物負保養、維護之責
      ，一有欠缺，即應修補。原審判決以為人孔蓋安全之維持
      ，被上訴人僅負新設或重整施工之工程責任，而不負保養
      、維護人孔蓋安全之責任，顯與民法第191條有違。況，
      被上訴人平時即依上述規定對其所有之管線人孔巡查檢視
      ，有被上訴人「地下管線巡勘紀錄表」可稽，由其上載明
      巡勘項目有：「管線類別：人孔」─管線狀況：」「缺蓋
      」、「蓋破」、「框裂壞」、「蓋不穩或未蓋妥」、「蓋
      面磨滑（車道上）」、「蓋周圍路面破陷」、「高出路面
      公分」、「低於路面公分」、「凹陷」... 等項，且「勘
      查日期」約每三個月一次；足證被上訴人對其人孔係定期
      巡視，而其中人孔蓋是否平整為其檢視重點，以維往來交
      通之安全。從而，被上訴人竟因臨訟而辯稱不負系爭人孔
      之一般養護之責，顯非實在。
（二）系爭事故發生地點，係坐落於台電木柵服務所廠區周遭，
      該地點附近有台電辦公大樓、台電配電中心、配電所、台
      電宿舍、台電木柵服務所、台電Ｋ書中心等被上訴人管理
      處所坐落其間，被上訴人於原審辯稱彼對系爭人孔安全之
      維持，與上訴人相較，實無期待可能云云，顯屬無稽。
（三）依「養護工程處90年度道路整修統計表」及「養護工程處
      91年度道路更新統計表」所載，上訴人於90、91兩年度均
      未於訴外人劉珮瑩發生事故之系爭路段施工過，而本件事
      故發生期間，僅有被上訴人於91年5月2日至5月11日及5月
      7日至5月16日在該路段即下崙路28巷至33巷挖掘道路之工
      程在施作中，工程施作完畢後柏油之回填係被上訴人之工
      程職責，被上訴人回填未確實，致生孔蓋一側與路面平齊
      ，另一面則未填至與路面等齊而生落差，實為被上訴人之
      責任。
（四）依據道路挖掘申請書所載，被上訴人從5月2日即開始於系
      爭車禍事故路段從事工程維修；又該路段之人孔非僅肇事
      人孔乙個，肇事人孔並非一定在准許施工日最末日始施作
      完成。故無從由肇事現場人孔蓋照片，證明被上訴人未於
      事故發生之前施工。
三、證據：除援用原審之立證方法外，另提出內政部88年1月20
    日台（88）內營字第8711001號函、被上訴人「地下管線巡
    勘紀錄表」格式、上訴人90年度道路整修統計表、91年度道
    路更新統計表、被上訴人於系爭道路補挖管線之挖掘申請書
    暨相關文件及系爭地點週遭地圖（以上皆影本）等件為證。
乙、被上訴人方面：
一、聲明：駁回上訴。
二、陳述：除與原審判決書所載者相同茲予引用外，補稱：
（一）本件訴外人劉珮瑩受傷之道路路面與人孔蓋存在若干高度
      之落差，係上訴人對道路未盡養護之責所致。上訴人所謂
      被上訴人於埋設地下管線、挖掘道路後，回填工作未確實
      ，人孔蓋未與路面齊平云云，則上訴人應就此負舉證之責
      。另本件上訴人係依國家賠償法第3條第2項之求償權法律
      關係為請求，其與民法第191條第1項之侵權行為損害賠償
      責任毫不相干。
（二）本件台北市政府警察局交通大隊函所附道路交通事故調查
      報告表雖認訴外人劉珮瑩之機車碾過被上訴人所有之人孔
      蓋邊緣而失控摔倒云云。然本件當警員前往事故現場時，
      訴外人劉珮瑩之機車已移往他處置放，故事故發生時警員
      並未在現場，因此該道路交通事故調查報告表之上述記載
      ，並不足據以支持上訴人於原審主張訴外人劉珮瑩騎乘機
      車碾過高出路面之人孔蓋邊緣而摔倒事實之依據。
（三）系爭人孔蓋為被上訴人台北南區營業處轄內，該處於90年
      12月、91年1月及4月，分別在該路段作了一次檢點及二次
      定期巡視，並記載線路設備巡視、檢點良好，由台北市政
      府警察局文山第一分局交通分隊於91年5 月8日上午所拍
      攝之現場人孔蓋照片，亦可見系爭人孔蓋並無瑕疵或缺陷
      等情形，反而是人孔蓋旁之路面，一面有重新舖設柏油，
      孔蓋與路面齊，另一方面因未重新舖設柏油，導致人孔蓋
      邊緣與路面有落差。本件肇事原因，並非被上訴人之人孔
      蓋設置或管理失當，而是上訴人未盡道路維護之責使然。
      被上訴人對於轄內全部配電線路設備皆有依規定定期巡視
      、檢點，並有記載留存可查，並無上訴人稱被上訴人不負
      維護人孔蓋安全之責任而有違反民法第19l條情事。
（四）被上訴人否認其內部有上訴人所提出「地下管線巡勘記錄
      表」及「92年度北三局」等單位。其被上訴人公司對於地
      下配電線路巡視，檢點之記錄，係記載於「地下配電線路
      巡視、檢點改修明細表」，詎料，上訴人以不知係何單位
      之「記錄表」指為係被上訴人之「地下管線巡勘記錄表」
      云云，殊不足採。
（五）被上訴人道路挖掘申請書，內容載明預定於91年5月2日至
      11日施作補挖管路工程，惟上訴人所核發之挖掘道路許可
      證，准許施工日期為91年5月7日至16日，本件事故發生之
      日係91年5月8日上午8時50分，而被上訴人公司實際於5月
      8日下午才開始施工，上訴人未經查證即隨意指稱被上訴
      人於該路段有補挖管路之工程在施作云云，顯非事實。
（六）本件縱使人孔蓋與路面存有落差，然係上訴人對道路鋪設
      養護疏失所致，與被上訴人公司之辦公處所是否位於事故
      發生地點四週並無相關。
三、證據：除援用原審之立證方法外，另提出被上訴人公司「地
    下配電線路巡視、檢點改修明細表」及「挖掘道路許可證」
    （以上皆影本）等件為證。
    理      由
一、被上訴人法定代理人原為林清吉，因任期屆滿不再續任，先
    由總經理陳貴明兼任常務董事並暫時執行董事長職務，復由
    甲○○擔任常務董事及董事長職務，並免除陳貴明代行董事
    長職務，此有經濟部94年6月30日經人字第9403662520號函
    在卷可稽（見本院卷第50頁），並經被上訴人聲明承受訴訟
    ，自應准許。
二、上訴人起訴主張：訴外人劉珮瑩於91年5月8日上午8時50分
    許，騎乘車牌號碼DNU-851號輕型機車，行經台北市○○區
    ○○路27-4號前丁字路口附近時，因被上訴人所有之人孔蓋
    設施邊緣高出路面2公分，致訴外人劉珮瑩駛過人孔蓋邊緣
    時而摔倒，因而人車倒地後受創，嗣訴外人劉珮瑩請求國家
    賠償，上訴人於92年9月26日依國家賠償法第3條第1項之規
    定，先行賠償訴外人劉珮瑩338,895元。惟系爭交通事故肇
    因於被上訴人所有之人孔蓋頂面與路面間有2公分的落差，
    或因被上訴人設置系爭人孔蓋之初的回填不實，或因嗣後開
    挖孔蓋養護管線回填的疏失，顯見被上訴人未善盡工作物所
    有人設置保管責任乃引致本件事故的唯一原因，自當由其負
    起終局賠償責任，上訴人自得依國家賠償法第3條第2項向被
    上訴人求償。
三、被上訴人則以：系爭車禍之肇因，依卷附台北市政府警察局
    交通警察大隊所繪製道路事故調查報告表上雖註記：「人孔
    蓋邊緣與路面落差約2公分」等語，然該落差可謂甚微，並
    不足以影響道路車輛往來通行之正常功能，況依台北市政府
    警察局交通警察大隊所填製之交通事故肇事原因初步分析研
    判表上，亦載明肇事原因為訴外人劉珮瑩騎乘輕型機車，涉
    嫌駕駛疏忽，故本件車禍之肇因並非被上訴人公司之人孔蓋
    設置有欠缺所致。本件被上訴人之人孔蓋係早在85年前即已
    埋設並非新設，迄今至少8年以上，且該人孔蓋係固定不動
    ，所以會與路面產生些許落差，係因上訴人未盡道路維護之
    義務，上訴人向被上訴人求償毫無理由等語，資為抗辯。
四、本件兩造不爭執事項：
（一）訴外人劉珮瑩於91年5月8日上午9時30分許，騎乘車牌號
      碼DNU-851號之輕型機車，行經台北市○○區○○路27-4
      號前丁字路口附近時，因故失控倒地受創（下稱系爭車禍
      ），上訴人於92年9月26日依國家賠償事件處理委員會之
      協議，賠償訴外人劉珮瑩338,895元。
（二）訴外人劉珮瑩所受傷之路段，埋設在道路中央之人孔蓋係
      為被上訴人所設，而該人孔蓋邊緣與路面高度一側有若干
      落差。
五、按公有公共設施因設置或管理有欠缺，致人民生命、身體或
    財產受損害者，國家應負損害賠償責任。前項情形，就損害
    原因有應負責任之人時，賠償義務機關對之有求償權。國家
    賠償法第3條第2項定有明文。本件上訴人主張被上訴人為道
    路上之電力管線人孔蓋之所有人，依法自應對該人孔蓋負保
    養之責，訴外人劉珮瑩既因該人孔蓋設置、管理有欠缺受有
    損害，故上訴人對劉珮瑩負國家賠償責任之後，自得再向被
    上訴人求償等情，為被上訴人所否認，並以前揭情詞置辯，
    故本件之主要爭點厥為：被上訴人就系爭人孔蓋之設置或管
    理是否有欠缺，進而應就劉珮瑩所受之損害負擔損害賠償之
    責。經查：
（一）本件系爭車禍肇事原因，依據台北市政府警察局交通大隊
      交通事故肇事原因初步分析研判表，記載為劉珮瑩涉嫌駕
      駛疏忽。另道路交通事故調查報告表肇事經過摘要雖記載
      「A車：DNU851輕機車（即劉珮瑩騎乘之機車）沿下崙路
      西向東直行至下崙路28巷口時輪胎碾過台灣電力公司所有
      之人孔蓋邊緣而失控摔倒」。然該報告表關於事故現場圖
      部分亦同記載「A車：DNU85 1輕機車肇事後已移至路旁。
      」（見原審卷第10、11頁）。足見，本件當警員前往事故
      現場時，訴外人劉珮瑩之機車已移往他處置放，而系爭事
      故發生時警員並未在現場，故本件訴外人劉珮瑩所受之傷
      害，是否因其騎乘機車碾過高出路面之人孔蓋邊緣而摔倒
      ，即難僅以該道路交通事故調查報告表之上述記載憑斷。
（二）系爭人孔蓋之設置早於85年間即已埋設完畢，此有被上訴
      人提出之85年度零資工程登記簿及人孔資料卡附卷為憑（
      見原審卷第208至210頁），可知該人孔蓋並非新近所埋設
      。系爭人孔蓋位於被上訴人台北南區營業處轄內，該處於
      90 年12月31日、91年1月16日及同年4月30日，分別在該
      路段作了一次檢點及二次定期巡視，並記載線路設備巡視
      、檢點良好，此有被上訴人所提出地下配電管線巡視檢點
      改修明細表在卷足憑（見本院卷第57、62頁）。足見，被
      上訴人業已依其公司內部「配電章則彙編(三)線路維護」所
      規定：每年對轄內全部配電線路設備作二次以上定期巡視
      ，並作一次設備檢點而就人孔蓋之養護已妥盡保固責任。
      另卷附台北市政府警察局文山第一分局交通分隊於91年5
      月8日上午所拍攝之現場系爭人孔蓋照片，該系爭人孔蓋
      並無瑕疵或缺陷等情形，反而是人孔蓋旁之路面，一面有
      重新舖設柏油致孔蓋與路面齊，另一方面因未重新舖設柏
      油，導致人孔蓋邊緣與路面有落差（見原審卷第83、85頁
      ）。故上訴人稱被上訴人未盡維護人孔蓋之責任，與民法
      第19l條有違云云，顯不足採。
（三）上訴人雖提出「地下管線巡勘記錄表」，並以其上載明巡
      勘項目包括有「管線狀況：『高出路面幾公分』、『低於
      路面幾公分』」，作為有被上訴人定期巡視人孔蓋是否平
      整之義務云云（見本院卷第31頁）。然被上訴人既否認其
      內部有要求所屬單位填具如上訴人所提出「地下管線巡勘
      記錄表」，且該記錄表中所顯示之「92年度北三局」字樣
      ，亦非被上訴人公司之內部單位，故無法僅因上訴人片面
      所提出之地下管線巡勘記錄表，遽認定巡察人孔蓋與路面
      是否平整係屬被上訴人之義務。況，人孔蓋與路面高度落
      差可能原因多端，倘因其他單位申請挖掘管線或因道路因
      有重整之必要而洗刨路面並重新加鋪柏油，而施工不當，
      致路面與人孔蓋不平整時，實難認此亦為人孔蓋設置單位
      之責
（四）上訴人雖提出其內部90及91年度道路整修統計表，證明其
      並未於本件事故路段進行道路先刨路面加鋪柏油工程。然
      本件上訴人係主張依據國家賠償法第3條第2項向被上訴人
      求償，故自應就被上訴人係就訴外人劉珮瑩損害原因應負
      責之人舉證證明之。至於上訴人主張其對系爭車禍發生地
      點之道路設置或管理並無欠缺，應係其是否對訴外人劉珮
      瑩負擔國家賠償責任，而與被上訴人是否應負賠償責任無
      涉。另上訴人雖提出台電南區電力管線埋設施工計畫書證
      明被上訴人係為該區○道路之施工單位。然查，被上訴人
      所填具之道路挖掘申請書，內容載明預定於91年5月2日至
      11日施作補挖管路工程，惟上訴人所核發之挖掘道路許可
      證，准許施工日期為91年5月7日至16日，而本件事故發生
      時，被上訴人已於系爭路段施工而有挖掘致不平整現象時
      ，必記載於道路交通事故調查報告表中，然道路交通事故
      調查表中並未有如此之記載。且由肇事現場照片可見，系
      爭人孔蓋並未遭開啟，週邊道路亦無挖掘痕跡，足見被上
      訴人公司於事故發生時，尚未於該路段施工。故不得因被
      上訴人曾申請於該路段施工，而認係因被上訴人致使人孔
      蓋與路面高度造成落差，而應負擔賠償之責。
五、綜上所述，本件上訴人並未能證明被上訴人對系爭車禍發生
    路段之人孔蓋設置、管理不當，而致訴外人劉珮瑩受有損害
    。從而，上訴人主張本於國家賠償法第3條第2項於賠償訴外
    人劉珮瑩後，請求被上訴人負擔賠償責任，為無理由，不應
    准許。原審為上訴人敗訴之判決，及駁回其假執行之聲請，
    並無不合。上訴意旨指摘原判決不當，求予廢棄改判，為無
    理由，應予駁回。
六、本件事證已臻明確，兩造其餘攻擊防禦方法及舉證，經核與
    判決結果均無影響，爰不另一一論述，併此敘明。
七、據上論結，本件上訴為無理由，依民事訴訟法第436條之1第
    3項、第449條第1項、第78條，判決如主文。
中　　華　　民　　國　　94　　年　　8 　　月　　2　 　日
                  民事第四庭  審判長  法  官　周玫芳
                                      法  官  唐于智
                                      法  官  黃柄縉
以上正本係照原本作成
本判決不得上訴
中　　華　　民　　國　　94　　年　　8 　　月　　3 　　日
                                      書記官　楊湘雯
